【裁判字號】    92,台非,125
【裁判日期】    920320
【裁判案由】    恐嚇取財
【裁判全文】
最高法院刑事判決                                九十二年度台非字第一二五號
    上  訴  人  最高法院檢察署檢察總長
    被      告  甲○○
                乙○○
右上訴人因被告等恐嚇取財案件，對於台灣高等法院高雄分院中華民國九十年六月二
十八日第二審確定判決︵九十年度上易字第六八二號，起訴案號：台灣高雄地方法院
檢察署八十七年度偵字第二○五七○號︶，認為違法，提起非常上訴，本院判決如左
：
    主  文
上訴駁回。
    理  由
非常上訴理由稱：﹁按應於審判期日調查之證據而未予調查者，其判決當然違背法令
，又案件之審判違背法令者，得提起非常上訴，刑事訴訟法第三百七十九條第十款、
第四百四十一條分別定有明文。查刑法第三百四十六條第一項之恐嚇取財罪，係以意
圖為自己或第三人不法之所有為構成要件之一，若僅以恐嚇方法使人交付財物，而並
無不法所有之意圖者，縱令其行為或可觸犯他項罪名，要無由成立本條之恐嚇罪，貴
院二十四年上字第三六六六號判例可資參考。本件原確定判決事實係認被告甲○○於
民國八十七年一月間參選高雄縣縣議員，與其妻即被告乙○○於選舉期間曾支付為其
助選之陳清俊、張直發新台幣︵下同︶各十五萬元及支付林教本數目不詳之助選經費
；另要求高雄縣鳳山市誠德里里長許振興為郭助選，而交付十五萬元助選經費，嗣因
甲○○落選，被告等認陳清俊等人未盡全力助選，明知陳清俊等人並無賠償其落選損
失義務，乃夥同綽號﹁志強﹂及其他不詳姓名之成年男子數人，基於共同為自己不法
所有之犯意聯絡及概括之犯意，先後向陳清俊等人施以恐嚇，令其返還上開助選經費
並賠償損失等情。則揆諸上開判例說明，被告甲○○、乙○○等是否構成恐嚇取財犯
罪，端看其向陳清俊等人施加恐嚇，令彼等返還上開助選經費，並賠償損失之行為，
是否具不法所有意圖之主觀犯意為定。雖原確定判決直認被告等支付陳清俊等人助選
經費，甲○○落選後，陳清俊等人並無賠償、返還助選經費之義務云云，惟此項認定
，依據為何，未見敘明，查陳清俊等人有無賠償，返還被告甲○○等支付之助選經費
之義務，關係被告等是否具不法所有意圖之主觀犯意至鉅，因此，被告甲○○、乙○
○於交付助選經費給陳清俊等人時如何約定，有無表明如助選不力致甲○○落選時，
是否要賠償及返還助選經費各情，此項證據與待證事實即被告等是否具有不法所有之
犯意有重要之關係，亦即在客觀上為法院認定事實及適用法律之基礎，就案情確有調
查之必要，然查本案自偵查以至一、二審之訊問、審判筆錄，均未見上開關係犯罪是
否成立之重要證據之調查，則按諸首揭法條之規定，原確定判決即有應於審判期日調
查之證據而未予調查之違法。案經確定，且不利於被告等，爰依刑事訴訟法第四百四
十一條、第四百四十三條提起非常上訴，以資救濟﹂等語。
本院按刑事訴訟法第三百七十九條第十款所稱依本法應於審判期日調查之證據，指該
證據在客觀上確有調查之必要性，為法院認定事實及適用法律之基礎而言；倘非上述
情形之證據未予調查者，本不屬於上開第十款之範圍，縱其訴訟程序違法，惟如應受
同法第三百八十條之限制者，既不得據以提起第三審上訴，自不得為非常上訴之理由
。本件原確定判決事實係認被告甲○○於八十七年一月間參加高雄縣第十四屆縣議員
選舉，與其妻即被告乙○○於競選期間曾支付為其助選之陳清俊、張直發各十五萬元
及支付林教本數目不詳之助選經費，另要求高雄縣鳳山市誠德里里長許振興為甲○○
助選，而交付十五萬元助選經費。嗣因甲○○落選，被告等二人認陳清俊等人未盡全
力助選，明知陳清俊等人並無賠償其落選損失義務，乃夥同綽號﹁志強﹂及其他不詳
姓名之成年男子數人，基於共同為自己不法所有之犯意聯絡及概括犯意，於八十七年
一月二十四日，先後向陳清俊等人施以恐嚇，令其返還上開助選經費並賠償其損失等
情。則原判決依所確認之犯罪事實，論處被告等二人共同連續意圖為自己不法之所有
，以恐嚇使人將本人之物交付罪刑。依原判決憑以認定之證據所確認之事實，已足認
原確定判決無違背法令之情形。又選舉之助選人員未能保證候選人當選，候選人因助
選所需開銷而提供經費予助選人員，自無於落選後，要求助選人員返還助選經費及賠
償其損失，此為社會上一般人基於日常生活經驗認為當然之規則，應為被告等於交付
助選經費時所明知。被告等提供經費予陳清俊等人供助選所需開銷，竟於落選後，以
恐嚇手段，要其等返還收受之助選經費、賠償其損失，原判決因而認定被告等明知陳
清俊等人並無賠償其落選損失之義務，被告等有不法所有之意圖，所為論斷，與客觀
存在之論理法則及經驗法則無違。原確定判決於理由欄對於陳清俊等人並無賠償、返
還助選經費義務之說明固稍嫌簡略，然陳清俊等人無賠償、返還助選經費之義務，既
為被告等二人所明知，且被告等二人及被害人陳清俊等人於原審辯論終結前均未提及
交付助選經費時有何應賠償、返還之特別約定，原審就此認無調查之必要性而未予調
查，即難謂有依法應於審判期日調查之證據未予調查之違法，揆之首揭說明，自不得
為非常上訴之理由。非常上訴意旨，徒執此指摘原確定判決違法，難認有理由，應予
駁回。
據上論結，應依刑事訴訟法第四百四十六條，判決如主文。
中      華      民      國    九十二    年      三      月     二十     日
                              最高法院刑事第十二庭
                                  審判長法官  張  淳  淙
                                        法官  謝  俊  雄
                                        法官  蘇  振  堂
                                        法官  呂  丹  玉
                                        法官  惠  光  霞
      右正本證明與原本無異
                                              書  記  官
中      華      民      國    九十二    年      三      月    二十七    日


司法院資訊處製作；財團法人民間司法改革基金會備份。
